【裁判字號】    99,交聲,1139
【裁判日期】    990730
【裁判案由】    違反道路交通管理處罰條例聲明異議
【裁判全文】
臺灣臺北地方法院交通事件裁定        99年度交聲字第1139號
原處分機關  臺北市交通事件裁決所
異  議  人
即受處分人  甲○○
上列異議人即受處分人因違反道路交通管理處罰條例案件，對於
臺北市交通事件裁決所於99年6 月18日所為之處分（原處分案號
：北市裁罰字第裁22-AEX568834號）聲明異議，本院裁定如下：
    主  文
原處分撤銷。
甲○○汽車駕駛人，駕駛汽車經測試檢定酒精濃度超過規定標準
，應接受道路交通安全講習。
    理  由
一、按道路交通管理處罰條例所稱之「車輛」，係指在道路上以
    原動機行駛之汽車（包括機器腳踏車）或以人力、獸力行駛
    之車輛；道路交通安全規則所稱之「汽車」，係指在道路上
    不依軌道或電力架線而以原動機行駛之車輛（包含機器腳踏
    車），道路交通管理處罰條例第3 條第8 款、道路交通安全
    規則第2 條第1 項第1 款定有明文。次按汽車駕駛人飲用酒
    類後其吐氣所含酒精濃度超過每公升0.25毫克以上者，不得
    駕車，道路交通安全規則第114 條第2 款有明文規定。再按
    汽車駕駛人，駕駛汽車經測試檢定酒精濃度超過規定標準者
    ，處新台幣（下同）15,000元以上60,000元以下罰鍰，並當
    場移置保管該汽車及吊扣其駕駛執照1 年；又汽車駕駛人違
    反本條例規定，應受吊扣駕駛執照處分，於汽車駕駛人係無
    駕駛執照駕車者，在所規定最長吊扣期間內，不得考領駕駛
    執照，道路交通管理處罰條例第35條第1 項第1 款、第67條
    第6 項亦分別定有明文；另依同條例第24條第1 項第2 款規
    定，有上開第35條第1 項違規之行為者，並應接受道路交通
    安全講習。
二、本件原處分機關即臺北市交通事件裁決所以異議人即受處分
    人甲○○（原名鄭葉玲）於民國98年4 月8 日晚上11時52分
    許，騎乘車牌號碼662-BFX 號重型機車，行經臺北市○○路
    時，與車號2C-6939 號自小客車發生擦撞而肇事，經臺北市
    政府警察局文山第一分局指南派出所員警進行酒精濃度測試
    ，其測試值每公升達0.80毫克，員警即以異議人違反道路交
    通管理處罰條例第35條第1 項第1 款規定，舉發「酒駕肇事
    （經酒測值為0.80mg/l）」之違規，並以其涉犯刑法第185
    條之3 公共危險罪嫌移送臺灣臺北地方法院檢察署偵辦，嗣
    經臺灣臺北地方法院檢察署檢察官為緩起訴處分，緩起訴期
    間為1 年，於緩起訴期間期滿後，原處分機關乃於99年6 月
    18日依道路交通管理處罰條例第35條第1 項第1 款、第24條
    第1 項第2 款（裁決書漏引第1 項第2 款）及違反道路交通
    管理事件統一裁罰基準表規定，裁處異議人新台幣45,000元
    罰鍰，並施以道路交通安全講習（受處分人駕駛執照已於98
    年4 月21日執行吊扣12個月在案），合先敘明。
三、異議人聲明異議意旨略以：本人於98年4 月8 日之酒駕違規
    行為，業經臺北地檢署為緩起訴處分確定，緩起訴期間為一
    年，並同意支付45,000元於犯罪被害人保護協會，及接受道
    路交通安全講習，本人已履行完畢，卻又遭裁決所裁處罰鍰
    ，違反一事不二罰原則，為此聲明異議，請求撤銷原處分等
    語。
四、經查：
  (一)異議人確有於98年4 月8 日晚上11時52分許騎乘重型機車，
    在臺北市○○路，經員警測得其呼氣酒精濃度達每公升0.80
    毫克而超出標準之事實，此為異議人所不爭執，復有臺北市
    政府警察局舉發違反道路交通管理事件通知單影本在卷可證
    ，是異議人酒後駕車之違規行為堪以認定。又本件異議人之
    上開違規行為，同時涉犯刑法第185 條之3 之公共危險罪，
    經臺北地檢署檢察官於98年5 月7 日以98年度偵字第10232
    號為緩起訴處分，緩起訴期間為1 年，並命異議人應於緩起
    訴處分確定後6 個月內，向犯罪被害人保護協會臺灣臺北分
    會支付45,000元，並於10個月內接受6 小時之道路安全講習
    ，而異議人已於98年12月29日支付緩起訴處分金等情，此有
    上開緩起訴處分書、財團法人犯罪被害人保護協會臺灣臺北
    分會收據影本等在卷可參。
  (二)按行政罰法第26條規定：「一行為同時觸犯刑事法律及違反
    行政法上義務規定者，依刑事法律處罰之。但其行為應處以
    其他種類行政罰或得沒入之物而未經法院宣告沒收者，亦得
    裁處之。前項行為如經不起訴處分或為無罪、免訴、不受理
    、不付審理之裁判確定者，得依違反行政法上義務規定裁處
    之。」即所謂一事不二罰原則，究其立法理由，係指一行為
    同時觸犯刑事法律及違反行政法上義務規定時，由於刑罰與
    行政罰同屬對不法行為之制裁，而刑罰之懲罰作用較強，故
    依刑事法律處罰，即足資警惕時，實無一事二罰再處行政罰
    之必要，且刑事法律處罰，由法院依法定程式為之，較符正
    當法律秩序，應予優先適用，但罰鍰以外之沒入或其他種類
    行政罰，因兼具維護公共秩序之作用，為達行政目的，行政
    機關仍得併予裁處（臺灣高等法院暨所屬法院96年法律座談
    會刑事類提案第36號研討結果、臺灣高等法院臺南分院97年
    交抗字第173 號裁定參照）。次按緩起訴期間內，有下列情
    形之一者，檢察官得依職權或依告訴人之聲請撤銷原處分，
    繼續偵查或起訴：1.於期間內故意更犯有期徒刑以上刑之罪
    ，經檢察官提起公訴者。2.緩起訴前，因故意犯他罪，而在
    緩起訴期間內受有期徒刑以上刑之宣告者。3.違背第253 條
    之2 第1 項各款之應遵守或履行事項者，刑事訴訟法第253
    條之3 第1 項定有明文。準此，經檢察官為緩起訴處分者，
    於緩起訴之猶豫期間內，最終是否會被檢察官提起公訴，猶
    懸而未定，亦即緩起訴處分於猶豫期間內尚未具有實質之確
    定力，檢察官於緩起訴期間內，可對被告為繼續觀察，如被
    告顯無反省警惕之情或根本欠缺反省警惕之能力，檢察官仍
    得依職權或依告訴人之聲請，將被告緩起訴處分撤銷，足見
    緩起訴處分顯與不起訴處分之性質不同。而行政罰法第26條
    明定「一行為不二罰」之原則，且應受行政罰之行為如經「
    不起訴處分或為無罪、免訴、不受理、不付審理」之裁判確
    定者，始得依違反行政法上義務規定裁處之，並未包括「緩
    起訴」處分在內；雖緩起訴處分之最終使被告免於刑事訴追
    之效果與不起訴處分之效果相同，行政罰法第26條第2 項是
    否包括緩起訴處分情形，固非無疑，惟觀以被告須待緩起訴
    處分實質確定時，才最終地確定免於受刑事訴追，亦即在緩
    起訴期間內即猶豫期間期滿前，該緩起訴處分仍有被撤銷之
    可能，此時原處分機關若依法為行政裁決，將使受處分人有
    同時遭受行政處罰及刑事訴追之危險，顯與行政罰法第26條
    規定之立法意旨相違背。況檢察官為緩起訴處分時，依刑事
    訴訟法第253 條之2 第1 項規定，得課被告予一定之負擔或
    指示，其中緩起訴之被告若依檢察官緩起訴處分命令，向公
    益團體繳納捐款或提供勞務者，即係履行檢察官所為緩起訴
    處分之命令，受處分人因上開緩起訴處分而剝奪其財產權或
    造成義務增加，主觀上前揭金錢給付或勞務提供義務，亦具
    有強制性及懲罰性，雖不若易科罰金係以支付金錢作為自由
    刑之替代，惟經由緩起訴處分條件之履行，得使其免於遭檢
    察官發動起訴程序，仍具有替代刑罰之效果，實質上應屬於
    行政罰法第26條第1 項所稱之「刑事法律處罰」，而有行政
    罰法第26條第1 項「一事不二罰」規定之適用（臺灣高等法
    院暨所屬法院97年法律座談會刑事類提案第39號研討結果、
    臺灣高等法院高雄分院98年度交抗字第826 號裁定參照）。
  (三)按94年12月28日增訂公佈，並於95年7 月1 日施行之道路交
    通管理處罰條例第35條第8 項規定：「前項汽車駕駛人，經
    裁判確定處以罰金低於本條例第92條第3 項所訂最低罰鍰基
    準規定者，應依本條例裁決繳納不足最低罰鍰之部分。」對
    照行政罰法第26條關於一事不二罰之規定，係於94年2 月5
    日公佈，於95年2 月5 日施行，顯見上開處罰條例規定之立
    法目的應係考量適用行政罰法第26條後，在酒後駕車違規應
    受刑事處罰者，刑罰處罰額度低於行政罰之流弊，參以司法
    院釋字第503 號解釋所揭示：「…違反作為義務之行為，同
    時構成漏稅行為之一部或係漏稅行為之方法而處罰種類相同
    者，如從其一重處罰已足達成行政目的時，即不得再就其他
    行為併予處罰，始符憲法保障人民權利之意旨」之法理，亦
    徵上開大法官解釋並未排除因前揭刑事處罰偏低所產生不合
    理之流弊而特別立法補繳差額之情形。是以，違反道路交通
    管理處罰條例之酒後駕車行為人，如其因同一行為所受之罰
    金刑事處分低於主管機關依該條例第92條第4 項所定之最低
    罰鍰基準規定（指道路交通管理事件統一裁罰基準表）時，
    交通裁罰機關仍得裁處該行為人不足部分之罰鍰，此於受緩
    起訴處分而依檢察官命令向公益團體繳納處分金時，亦應為
    相同之解釋，否則，與其他酒後駕車受法院判處罰金而另需
    補繳行政罰鍰差額者相較，豈非公平。故於此情形，道路交
    通管理處罰條例第35條第8 項規定應屬前述之特別規定，自
    應優先於行政罰法第26條之適用。是依道路交通管理處罰條
    例第35條第8 項以及違反道路交通管理事件統一裁罰基準及
    處理細則第2 條所定「違反道路交通管理事件統一裁罰基準
    表」，即「汽車駕駛人駕駛機車，飲酒後其吐氣所含酒精成
    份超過每公升0.55毫克以上，應處最低罰鍰45,000元；同時
    違反刑事法律者，經裁判確定處以罰金低於本條例第92條第
    3 項所定最低罰緩基準規定者，應依本條例裁決繳納不足最
    低罰鍰之部分」等相關規定，倘駕駛人所支付之緩起訴處分
    金，未達道路交通管理處罰條例第92條第3 項所定最低罰鍰
    基準規定者，仍須補繳不足最低罰鍰之部分，始為適法（臺
    灣高等法院暨所屬法院97年法律座談會刑事類提案第39號研
    討結果、臺灣高等法院98年度交抗字第1421號裁定參照）。
  (四)查本件異議人違規當時呼氣酒精濃度測試值達每公升0.80毫
    克，原處分機關裁處異議人罰鍰45,000元，並施以道路交通
    安全講習。關於道路交通安全講習部分，因屬與刑事法律處
    罰他種類之行政罰，依據行政罰法第26條第1 項但書之規定
    ，原處分機關本得裁處之。惟就罰鍰部分，依前開違反道路
    交通管理事件統一裁罰標準及處理細則規定，異議人應繳納
    之最低罰緩為45,000元，因緩起訴期間屆滿未經撤銷，緩起
    訴處分已實質確定，且異議人已向犯罪被害人保護協會臺灣
    臺北分會繳交45,000元之緩起訴處分金，業已達最低罰鍰基
    準，自不應再受行政裁罰。從而，原處分機關漏未斟酌及此
    ，遽對異議人裁處罰鍰45,000元，即有未洽。
  (五)原處分機關雖援引交通部95年7 月17日交路字第0950006986
    號函，認緩起訴性質乃「附帶條件之不起訴處分」，即屬「
    不起訴處分」之一類。惟法官依據法律獨立審判，為憲法第
    80條所明定，各機關依其職掌就有關法規為釋示之行政命令
    ，法官於審判案件時，固可予以引用，但仍得依據法律，表
    示適當之不同見解，並不受拘束，司法行政機關所發司法行
    政上之命令，如涉及審判上之法律見解，僅供法官參考，法
    官於審判案件時，亦不受其拘束（司法院大法官釋字第216
    號解釋意旨參照），是原處分機關所引上開函釋，有違上開
    法令之意旨，本院不受其拘束，併此敘明。
五、綜上所述，異議人確有在前開時、地，經測試檢定其酒精濃
    度超過規定標準而駕車之違規行為。原處分機關依道路交通
    管理處罰條例第35條第1 項第1 款、第24條第1 項第2 款（
    裁決書漏引第1 項第2 款）及違反道路交通管理事件統一裁
    罰基準表之規定，裁處異議人參加道路交通安全講習部分，
    核無違誤，惟該裁處罰鍰45,000元部分，原處分機關未審酌
    行政罰法第26條第1 項明文所示之「一事不二罰」規範之目
    的，即有違誤。從而，本院自應將原處分撤銷，另為裁罰如
    主文第2 項所示，以期適法。
六、據上論結，依道路交通案件處理辦法第20條，裁定如主文。
中    華    民    國    99    年    7     月    30    日
                              交通法庭法  官  林孟皇
本正本證明與原本無異。
如不服本裁定，應於送達後5日內向本院提出抗告狀。
                                      書記官  楊雅鈞
中    華    民    國    99    年    8     月    2     日

司法院資訊處製作；財團法人民間司法改革基金會備份。
